【裁判字號】    93,上更(二),459
【裁判日期】    950726
【裁判案由】    誣告等
【裁判全文】
臺灣高等法院刑事判決             93年度上更(二)字第459號
    上  訴  人  臺灣臺北地方法院檢察署檢察官
    被      告  戊○○
                丁○○
上列上訴人因被告等誣告案件，不服臺灣桃園地方法院87年度訴
字第1172號，中華民國89年8月11日第一審判決（起訴案號：臺
灣桃園地方法院檢察署87年度偵字第2219號），提起上訴，經判
決後，由最高法院第2次發回更審，本院更為判決如下：
    主  文
原判決關於戊○○誣告部分及丁○○部分均撤銷。
戊○○共同連續意圖他人受刑事懲戒，向該管公務員誣告，處有
期徒刑捌月。
丁○○共同連續意圖他人受刑事懲戒，向該管公務員誣告，處有
期徒刑柒月，緩刑伍年。
    事  實
一、戊○○明知其名下坐落桃園縣桃園市○○段第97號、第98號
    土地，及其上建物即門牌桃園縣桃園市○○路203號房屋（
    下稱訟爭不動產），於民國（下同）83年間，遭普通債權人
    陳金水聲請臺灣桃園地方法院（下稱桃園地院）查封，為解
    決債務問題，遂將訟爭不動產作價新台幣（下同）2600萬元
    ，出售予丙○○，並委請甲○○律師見證，委由賴玉燕代書
    代為處理買賣及過戶事宜。詎戊○○意圖使甲○○、賴玉燕
    受刑事處分，以林、賴兩人於桃園地院84年訴字第744號遷
    讓房屋民事事件，虛偽作證訟爭不動產買賣價金為2600萬元
    為由，於84年10月16日具狀，向臺灣桃園地方法院檢察署（
    下稱桃園地檢署）申告甲○○、賴玉燕涉犯偽證罪嫌，經檢
    察官偵查認林、賴兩人犯罪嫌疑不足，處分不起訴確定。
二、丁○○明知其子戊○○與丙○○間訟爭不動產買賣之原委，
    竟亦意圖使丙○○受刑事處分，於85年12月27日具狀，向桃
    園地檢署申告誣指丙○○向其詐購訟爭不動產，辦畢過戶手
    續後，即要求無償遷讓房屋，涉犯詐欺罪嫌，經檢察官偵查
    結果，認丙○○係依約行事，仍處分不起訴確定。
三、嗣檢察官以丁○○父子涉嫌誣告，於87年9月5日，依刑法第
    169條第1項誣告罪嫌提起公訴。詎丁○○、戊○○父子仍不
    死心，基於同前之概括犯意，共同意圖使丙○○受刑事處分
    ，於89年7月25日，共同具名提出刑事告訴補充理由狀，謂
    丙○○消滅買賣證據，製造假契約書，偽造文書欺騙司法單
    位，89年3月23日無理由動用法官、法警、刑事組及黑道人
    物，包圍前述房屋店面，誣指丙○○偽造訟爭不動產買賣契
    約書，復經檢察官處分不起訴確定。
四、案經丙○○提出告訴，由桃園地檢署檢察官偵查起訴。
    理  由
一、訊據上訴人即被告戊○○、丁○○二人固坦承有有將訟爭不
    動產賣予丙○○，並對賴玉燕、甲○○及丙○○提出上揭刑
    事告訴等情不諱，惟矢口否認有何誣告犯行，辯稱：訟爭不
    動產之價金為3200萬元，告訴人丙○○所提出價金2600萬元
    之契約書顯為虛偽，而賴玉燕代書、甲○○律師竟作證偽稱
    價金為2600萬元，而丙○○未支付價金3200萬元，竟辦妥過
    戶手續，並聲請法院強制執行，要求被告遷讓，自屬詐購訟
    爭不動產云云。
二、經查：
（一）本件被告戊○○以訟爭不動產買賣契約之代書賴玉燕，及
      見證律師甲○○，於桃園地院84年訴字第744號遷讓房屋
      民事事件，分別虛偽作證訟爭不動產之買賣價金為2600萬
      元為由，於84年10月16日具狀，向桃園地檢署告發賴玉燕
      及甲○○涉犯偽證罪（並申告丙○○、賴玉燕共犯毀損文
      書罪、賴玉燕另犯背信罪），經檢察官偵查結果，認賴玉
      燕等人罪嫌不足，於85年5月30日處分不起訴，被告戊○○聲請再議，經臺灣高等法院檢察署（下稱乙○署）駁回
      其再議。嗣被告丁○○於85年12月27日，具狀向桃園地檢
      署提出申告，陳稱：「被告（丙○○）獲悉告訴人（丁○○）所有桃園縣桃園市○○路203號房屋有意出售，勾結
      賴玉燕代書，於告訴人（丁○○）繳出全部過戶文件並簽
      章後，不但拒絕簽章並片面加以撕毀，更利用特權，於7
      日內完成過戶手續，並進而要求告訴人（丁○○）無償遷
      讓，已觸犯刑法詐欺罪」，經檢察官偵查結果，認丙○○
      罪嫌不足，於86年7月5日，處分不起訴，被告丁○○聲請
      再議，乙○署通知：「系爭房地為台端之子戊○○所有，
      與被告（丙○○）訂立買賣契約者，亦為戊○○而非台端
      ，台端非直接被害人，所為申告屬告發性質，對不起訴處
      分自不得再議，具狀聲請再議，核非合法。」乃被告丁○○、戊○○父子仍不死心，糾纏不已，復於89年4月27日
      ，共同具狀向桃園地檢署指控丙○○涉犯背信、重利，並
      於89年7月25日，共同提出刑事告訴補充理由狀，指稱：
      「丙○○買房屋拒付尾款，消滅買賣證物、偽造文書（假
      契約書）... 欺壓善良，無理由動用法官、法警、刑事組
      、黑道人物包圍告訴人房屋」，檢察官偵查結果，亦認罪
      嫌不足，於91年11月8日處分不起訴，被告父子聲請再議
      ，因背信部分再議不合法，偽造文書部分再議無理由，乙○署駁回其再議。凡此，為被告兩人所是認，復經本院前
      審更一審調取桃園地檢署84年度偵字第13244號、86年度
      偵字第139號、89年度偵字第6382號案卷審核無誤，並有
      該不起訴處分書三份、被告具名之告訴狀影本在卷可參。
（二）被告丁○○、戊○○主張訟爭之不動產價金應為3200萬元
      。惟告訴人丙○○則陳稱：訟爭不動產係以2600萬元作價
      讓與，簽立買賣契約書為證，其已支付價金2600萬元，被
      告兩人明知其情卻一再興訟，濫行提出告訴，應構成誣告
      等語。職是，本院應審究者，厥為訟爭不動產之買賣價金
      ，為3200萬元，抑為2600萬元？
    1.被告戊○○因負債而於83年10月21日出席由甲○○律師召
      開之債權人會議，會中由被告戊○○與甲○○、己○○及
      告訴人丙○○另闢室協商出售訟爭不動產之價額，被告戊○○同意出售訟爭不動產予丙○○，以出售所得償債，總
      價金為2600萬元，嗣丙○○已依約代被告戊○○清償債務
      及繳納土地增值稅共2600萬元等情，業經證人即聯絡召開
      債權人會議並於開會時在場之人己○○、債權人會議主席
      甲○○及受買賣雙方委託辦理產權移轉登記之代書賴玉燕
      供證明確（桃園地院84年度訴字第744號遷讓房屋案84年
      10月18日筆錄、11月15日筆錄、本件原審卷第一宗第134
      頁、第62頁、桃園地檢署84年度偵字第13244號毀棄損壞
      等案卷第34頁反面、第35頁正面），復有債權人會議決議
      錄、清償支出明細表及桃園縣桃園市農會84年9月11日桃
      市農信字第5775號函可佐。
    2.被告戊○○84年10月16日所具告訴暨告發狀，表明：「83
      年10月22日，丙○○與告訴人戊○○雙方達成協議，交由
      賴玉燕代為書寫填載買賣契約書，旋製作完成後，告訴人
      即在契約書賣主項下簽名蓋章，共簽蓋一式二份，甲○○
      亦於同契約書見證人項親筆簽署甲○○律師之名銜。詎賴
      玉燕違背其任務，擅將前述二份契約書撕毀，丟入垃圾筒
      。嗣訂約後數日告訴人之父丁○○前往代書事務所，經不
      知名之事務所小姐告以契約書一式二份已撕毀丟在垃圾筒
      內，丁○○甚覺詫異，將之拾起檢視並予以留存（證物請
      容後補呈）。」被告兩人在本院前審更一審，於92年11月
      12日庭期提出之刑事答辯狀（第一之二點、第四點）亦表
      示：「83年10月22日被告戊○○與買主丙○○及與見證律
      師甲○○相偕至桃園市○○路，委託代書即賴玉燕辦理買
      賣事宜，被告與丙○○當場議定房屋總價款為3200萬元，
      在雙方同意下，由賴玉燕代為書寫填載真正之買賣契約（
      價金書明3200萬元）。嗣後數日被告丁○○前往代書事務
      所時，賴玉燕已出國，事務所小姐告以已辦妥過戶手續，
      已撕毀丟在垃圾筒內，丁○○將之拾起檢視，並予留存（
      詳見遭毀損之契約書）。」、「真正記載3200萬元之買賣
      契約書，賴玉燕代書趁被告不在場，無故加以撕毀。」由
      此可知，被告丁○○拾起之契約書，係記載正確總價金數
      額之正本文件，並由被告一方攜回自行保管，賴玉燕代書
      、丙○○、甲○○等人無從再描摹仿造。然賴玉燕代書所
      留存以複寫紙制作完成之契約書複本，經本院前審更一審
      當庭勘驗結果，除原本總價款遭人撕毀紙張、複本記載總
      價款2600萬元，原本訂約人欄被告戊○○在代書代填妥姓
      名下方加簽自己姓名、蓋用私章，加註電話號碼，甲○○
      在見證人欄代書書妥姓名下方簽上自己姓名職稱，複本訂
      約人欄原複寫有丙○○、戊○○、甲○○，另以藍黑原子
      筆補填戊○○及甲○○之電話，並以黑筆加註己○○為見
      證人外，兩者之筆跡、字體位置、標點符號、更正之處及
      其他契約內容，完全相同。因賴玉燕等人手無原本，無法
      摹寫，則賴玉燕所留之複本，應係於訂立訟爭不動產買賣
      契約書時，與原本同時繕寫而製作，其內容自為真正可信
      。易言之，訟爭不動產之總價額，為2600萬元。
    3.訟爭不動產買賣契約書，共有一式三份，其中二份為被告
      拾得留存之原本，一份為證人賴玉燕以複寫紙制作而成之
      複本，俱存放於桃園地院遷讓房屋案卷，為供最高法院及
      訴訟關係人參考，本院前審更一審徵得被告二人及賴玉燕
      代書之同意，移至於本院前審更一審證物袋。據本院前審
      更一審勘驗結果，該契約書原本第4條有關總價款部分，
      付之闕如，因遭人撕毀紙張所致，複本關於第4條約定部
      分，則載明為「貳仟陸佰萬元」。而被告戊○○在桃園地
      檢署84年度偵字第13244號案件偵查中，檢察官於85年3月
      28 日，問以：「條件如何談？」戊○○答以：「協議
      3200萬元，竟然在契約書上登載2600萬元。」檢察官點呼
      賴玉燕入庭查得「契約是按照協議2600萬元登載，價金並
      沒有錯誤。」再問：「到底你們約定的價格為何？」戊○○答以：「3200萬元，但契約登載為2600萬元。」（同偵
      卷第115頁反面、第116頁）。嗣桃園地院84年訴字第744
      號遷讓房屋審理時，法官於85年4月30日最後言詞辯論期
      日，問以：「（偵查中）你有無承認是2600萬元？」被告
      戊○○答以：「我提出的契約書是2600萬元沒有錯，但前
      一天是說3200萬元。」（同卷第191頁正反面）。被告方
      面提出之契約為原本，其總價金數額，戊○○既已坦承契
      約書記載為2600萬元，則真正契約書所載訟爭不動產總價
      款，確為2600萬元無疑。縱立約前一日，雙方價碼不一，
      因討價還價為國人習性，訟爭不動產價值又達2000、3000
      萬元，買方殺價勢難避免，當以最後底定以白紙黑字書寫
      者為準，被告不得以最初出價額作為雙方協議達成之交易
      價額。
    4.不論為買賣原本或複本，第5條有關交款辦法之約定內容
      ，無一不同。再從契約第5條觀之，其訂明：(1)本契約成
      立日甲方（買主）支付乙方（空白、以一斜線代之，表示
      無庸付錢）。其餘價款給付如下：(2)買主於買賣總金額範
      圍內負責代出賣人清償桃園市農會抵押債權630萬元正，
      並負責清償普通債權人債務1644萬元，清償依債權額40%
      之債務。(3)其餘金額由買受人對第二順位抵押債權清償，
      出賣人不再負清償責任。依此約定，賣方戊○○全無價金
      可資收取，買方丙○○亦不再支付買賣價金。而依債權人
      會議決議之清償支出明細表，陳金水等4位普通債權額，
      計有1643萬元，按4成比例清償，計為657萬6000元，加上
      桃園市農會之債權額603萬5000元全部受償，土地增值稅
      253萬2956元，及胡金妹受償1085萬9000元（短少約306萬
      元），扣除尾數，正為2600萬元，與訟爭買賣金額正相吻
      合。
    5.至被告雖辯稱：伊須清償第一順位抵押債務、第二順位抵
      押債務、普通債務，及增值稅計2780萬3540元，乃約定買
      賣價金為3200萬元。其中第二順位抵押權之實際債權人為
      丙○○，其抵押債權為1265萬9200元。伊當時應清償之前
      開債務及增值稅已超出2600萬元，不可能約定買賣價金為
      2600萬元。其中第二順位抵押權之實際債權人為丙○○，
      其權利優先於普通債權而受清償，並無折讓受償情事等語
      。惟倘以被告所言，總價金為3200萬元，陳金水等普通債
      權人受償比例，必定超過4成，與債權人會議決議相違。
      至於第二順位抵押債權人胡金妹，為丙○○之人頭，其每
      萬元每月利息240元，折合年息約29%，超過法定利率年息
      20%之上限，丙○○就超過部分，依法無請求權，甲○○
      律師亦結證：「第二順位亦有讓步」等情（桃園地院84年
      度訴字744號卷第51頁反面），丙○○或胡金妹自願減少
      受償金額，不足為奇，被告不能據此執為有利之事由。至
      甲○○於本件原審雖陳稱：當時戊○○以處分系爭不動產
      之價金清償債務，優先債權人優先清償，「其中有抵押權
      的部分是不能打折的」等情（見原審審卷第一宗第134頁
      ），與其於桃園法院84年度訴字第744號民事事件中所供
      似前後不一，然甲○○於原審當日亦補充說：「詳細的資
      料我有交給丙○○，資料是放在87（應為84）年訴字第
      744號卷。」（見原審上開同日筆錄），而甲○○所指之
      詳細資料即其事務所職員證人己○○所作製之「清償支出
      明細表」，因甲○○於被告戊○○告訴其偽造一案亦證稱
      ：胡金妹抵押權確有折讓為1085萬9000元（見桃園地檢署
      84年11月14日訊問筆錄）; 而證人己○○於前開84年訴字
      第744號民事案件中亦證稱：「（問：總價2600萬元如何
      計算？）扣除第一順位及普通債權與增值稅後，再協調第
      二順位少拿306 萬元。」核與其所製作之清償支出明細表
      內容相符，故甲○○於原審所稱之「抵押權不能打折」應
      係僅指桃園農會603萬元5000元之第一順位抵押權而已，
      告訴人第二順位之抵押權確有受折讓受償之情況。另被告
      雖提出丙○○返還之支票影本44張為證，惟此亦無法證明
      告訴人第二順位之抵押權並無受折讓受償之情事，併予敘
      明（此即為最高法院發回意旨第二點所質疑之事項）。
    6.被告丁○○在賴玉燕代書處，拾得撕棄之契約原本，即與
      事務所小姐陳春梅理論，陳春梅遂以Ｂ４紙張，將之黏貼
      完整，沒有缺頁，業據證人陳春梅結證屬實（本院前審更
      一審92年12月10日筆錄）。嗣被告丁○○持之前往甲○○
      處申訴，甲○○律師當時視之，契約書內容已齊全無缺，
      亦據甲○○於檢方證明無訛（台北地檢署84年度偵字第
      13244號卷第34頁反面）。被告丁○○於本院前審更一審
      辯論期日，亦坦承：其臨時去代書處；於本院前審更一審
      92年10月3日復陳稱：我在代書事務所撿到的契約書是全
      部，我拿到林律師那兒。被告丁○○既為臨時前往代書處
      ，賴玉燕代書及其職員事先無法預知，自不可能在契約書
      上加以變造。證人陳春梅、甲○○所見者，既為內容無缺
      之契約書，被告卻提出總價金不明之契約書，其有意掩蓋
      真相甚明。此從被告所提刑事告訴及民事起訴，一再主張
      契約書遭變造，卻分別只提出第二頁紙影本供參，不敢提
      出全本契約書為證，俟院檢承辦人員擬為其不利之裁處，
      被告始提出不全之契約書，亦可得同一之結論。由此，益
      見訟爭不動產總價金並非3200萬元。至賴玉燕事務所員工
      陳秀梅依該事務之慣例將已完成過戶之買賣契約原本撕毀
      之行為，退萬步言，縱與常情不符，然被告戊○○既已自
      承買賣契約上所載之價金為2600萬元（見桃園地檢署84年
      度偵字第13244號案85年3月28日訊問筆錄），故被告主張
      代書賴玉燕趁伊等不在場，撕毀訟爭不動產之買賣契約書
      之異常行徑，係刻意湮滅真正之買賣價金云云，委無可採
      （此亦為最高法院發回意旨第二點所質疑之事項）。
    7.坊間房地產買賣，為減少房屋契稅與土地增值稅之支付，
      甚至為避免財產交易所得，買賣雙方每每訂立有二份契約
      ，一份為「公契」，一份為「私契」，前者提交相關機關
      ，以節省稅負，後者則為真正契約，雙方當事人權義受其
      拘束。被告兩人於本院前審更一審具狀表示：「被告與丙○○當場議定買賣條件．．．．．(4)為節省房屋契稅及土
      地增值稅起見，將來假買賣契約書上只寫價金2600萬元。
      」（92年11月未註明日期答辯狀第4頁），亦採相同作法
      。而本院前審更一審為查明真相，依職權向地政機關調取
      訟爭不動產移轉登記相關資料，查得訟爭不動產申報之總
      價款，為680萬4447元，此有桃園地政事務所92年10月15
      日桃地登字第092009186號函所附土地、建築改良物買賣
      所有權移轉契約書（即公契）在卷可稽。公契所載訟爭不
      動產之「買賣價款總價金」，既為680萬元餘元，而非被
      告所稱之2600萬元，則被告所辯為節省稅捐偽寫價金為26
      00萬元乙節，顯為不實。反之，該2600萬元，既非公契之
      總價額，更足以證明其係雙方約定私契之金額。
    8.丙○○委請之甲○○律師，前於84年5月13日，以桃字第
      105號律師函，通知被告戊○○，略謂：「主旨：關於台
      端出售桃園市○○路203號3層樓房，函請依約於84年5月
      30日前點交完畢，否則依法辦理。」「說明：一、本律師
      依當事人丙○○先生來所委稱：『游君於83年10月22日將
      其所有坐落桃園市○○路203號樓房及其敷地出售予本人
      ，有關買賣價金及過戶登記手續，雙方均已依約履行完畢
      ，雙方並約定於84年5月30日前點交房屋在案，今點交日
      期將屆，委請貴律師函知游君請依約定日期點交房屋』等
      情前來.... 」。被告戊○○收受該函件後，隨即於同月
      17日，以台灣桃園第21支局第799號存證信函，函覆林律
      師，略稱：「有關本人所有坐落桃園市○○路203號3層樓
      建物售與丙○○君乙事，雙方於83年10月23日於代書事務
      所立約，並由林大律師見證。依契約條款第11項特約事項
      第3款載明：『賣方以自用住宅辦理稅金與一般稅金差額
      歸乙方所有。』查土地增值稅之自用住宅優惠稅率為10%
      ，而一般稅率為60%，兩者差距甚鉅，今移轉登記業已完
      竣，依約當與本人結算土地增值稅差額，買方竟置若罔顧
      ，復通謀賴代書，意圖毀損契約，特函請林大律師轉知丙○○，請於5月22日以前與本人結算差額稅款，逾期將依
      法對買方及代書提出民、刑事追訴。」等語。此有甲○○
      律師催告函及被告戊○○所寄存證信函在卷可參（附於桃
      園地檢署84年偵字第13244號卷第66頁至第68頁）。倘雙
      方約定價金為3200萬元，丙○○僅支付2600萬元，當甲○○受託催告表明有關買賣價金履行完畢時，依照常理，被
      告戊○○必定爭執之，否認價金履行完畢乙節，然戊○○
      對此未予置啄，僅計較稅金之負擔，要求雙方「結算差額
      稅款」。謂本件約定買賣總價金為3200萬元，其言大謬。
    9.丙○○另案以已給付全部價金，訴請被告履行契約，遷讓
      訟爭不動產，經法院認定訟爭買賣總價金為2600萬元，判
      決被告方面敗訴確定，有桃園地院84年度訴字第744號判
      決、本院86年度上易字第31號判決及最高法院87年度台上
      字第456號裁定在卷可稽，而被告戊○○以本件總價款為
      3200萬元，丙○○短付419萬6010元為由，提起給付買賣
      價金尾款訴訟，經判決被告方面敗訴確定，有桃園地院88
      年度訴字第655號判決書足憑。與本件刑事認定相同，亦
      足供參考。
   10.雖然，契約書原本記載一式二份，理應雙方各執乙份，賴
      代書自己留存乙份，致賴玉燕、甲○○證述有三份契約書
      ，及賴玉燕所證撕毀契約時雙方在場，不盡真實，然此與
      訟爭不動產之總價額無關，不能據為有利被告之認定。至
      證人顏陳愛嬌、姜素珍、游輝庚、陳金水所證：聽到戊○○說出售價金為3200萬元云云，係聽聞戊○○片面所言，
      屬傳聞之詞，亦不能據為有利被告二人之認定。
   11.綜上，訟爭不動產之總價額為2600萬元，被告所辯皆為諉
      責之詞，不足採信。至被告另聲請測謊乙節，因訟爭不動
      產之價金確為2600萬元，業如前述，是本院認並無測謊之
      必要，併予敘明。
（三）本件買賣總價款應為2600萬元，並非3200萬元，業如前述
      ，被告丁○○於桃園地檢署86年偵字第139號案件，檢察
      官問以：「本件買賣有無拿到錢？」丁○○答以：「2600
      萬元我都有拿到錢，尾款沒有付，他僅付2600萬元。」（
      同偵卷第8頁反面），則丙○○顯已履約完畢。乃被告二
      人就其親身經歷之事，竟分別狀告賴玉燕、甲○○虛偽作
      證價金2600萬元，或申告丙○○未支付價金3200萬元，要
      求遷讓房屋，詐購訟爭不動產，或共同狀告丙○○偽造訟
      爭不動產買賣契約書，顯非出於誤會，應屬誣告。
三、被告行為後，刑法第56條連續犯之規定，業於94年1月7日修
    正公布刪除，並於95年7月1日施行，則被告之犯行，因行為
    後新法業已刪除連續犯之規定，此刪除雖非犯罪構成要件之
    變更，但顯已影響行為人刑罰之法律效果，自屬法律有變更
    ，依新法第2條第1項之規定，比較新、舊法結果，仍應適用
    較有利於被告之行為時法律即舊法論以連續犯（最高法院95
    年第8次刑事庭會議決議參照）。核被告二人所為，係犯刑
    法第169條第1項之誣告罪。被告戊○○、丁○○前後二次犯
    行，係基於訟爭不動產買賣糾紛所引起，方法相同，顯係基
    於概括犯意反覆為之，應依修正前刑法第56條連續犯之規定
    論以一罪，並加重其刑。被告戊○○、丁○○第二次犯行，
    即89年7月25日共同具狀誣告丙○○，彼此間有犯意聯絡及
    行為分擔，屬共同正犯。被告二人第二次犯行，雖未據起訴
    ，因其與起訴有罪部分，有連續犯之關係，本院得一併審理
    。
四、原審認被告無誣告之意，為其無罪之判決，容有未洽。檢察
    官指摘原判決不當，提起上訴為有理由，應由本院撤銷改判
    。爰審酌被告二人自84年間起，數年來提起民、刑事訴訟多
    件，經院檢屢次一致認定丙○○為無辜或勝訴確定，被告二
    人仍不死心，一再興訟，干擾丙○○正常生活，浪費司法資
    源，犯後堅不吐實，不知悔改（丁○○在民事審理時，咆哮
    法庭，令暫離法庭），及其犯罪動機、手段與其他情狀，判
    處被告戊○○有期徒刑8月，被告丁○○有期徒刑7月，以資
    懲戒。
五、被告行為後，刑法第74條緩刑之規定業已修正，並於95年7
    月1日施行，倘行為人未曾犯罪受有期徒刑宣告，不論依修
    正前後刑法第74條之規定，皆得宣告緩刑，另依新刑法施行
    法第6條之1規定可知，撤銷緩刑沒有新舊法何者比較有利或
    不利之比較問題。但新刑法第74條第2項得命行為人履行負
    擔，同條第4項緩刑之效力不及於從刑及保安處分，而舊刑
    法不須履行負擔且緩刑之效力及於主刑及從刑，整體比較下
    ，依新刑法第74條所為緩刑宣告較不利於行為人，故依刑法
    第2條第1項前段，應適用行為時法律即舊刑法緩刑之規定。
    查被告丁○○現年81歲，年事已高，前未曾受有期徒刑之宣
    告，有本院前案紀錄表可參，雖其開庭態度不佳，因告訴人
    丙○○方面亦曾表示予以教訓即可，故本院認為被告丁○○
    所宣告之刑，以暫不執行為當，爰依行為時之刑法第74條之
    規定併予宣告緩刑5年，以啟自新，並收警惕之效。
六、
（一）被告戊○○雖以丙○○與賴玉燕代書共同勾結，指使賴玉
      燕撕毀訟爭不動產之買賣契約書，賴玉燕另未囑付丙○○
      在私契上簽名，即辦理過戶手續，同時狀告丙○○與賴玉
      燕代書共同涉犯毀損文書罪，賴玉燕涉犯背信罪嫌；被告
      丁○○以丙○○勾結賴玉燕，拒絕簽章並片面撕毀買賣契
      約，狀告丙○○惡性犯法；及被告丁○○、戊○○以丙○○意圖為自己不法利益及損害桃園市農會利益，明知訟爭
      不動產向桃園市農會辦理抵押貸款1200萬元綽綽有餘，竟
      存私心，佯稱其價值農會僅能放貸600萬元，另600萬元可
      由私人貸予，並由人頭胡金妹辦理第二順位最高限額抵押
      1700萬元，從中收取高利，同時狀告丙○○涉犯背信及重
      利罪嫌。
（二）按誣告罪之成立，以申告人所訴被訴人之事實完全出於虛
      偽為要件，若出於誤會或懷疑有此事實而為申告，以致不
      能證明其所訴之事實為真實，縱被訴人不負刑責，而告訴
      人本缺乏誣告之故意，亦難成立誣告罪名（最高法院44年
      台上字第892號判例參看）。
（三）訟爭不動產買賣契約書，其第15條約定：本契約書經雙方
      同意訂立，..... 特立本契約書乙式兩份各執乙份為憑。
      第十六條約定：本契約書自蓋章日起生效。依此約定，買
      賣雙方各執乙份契約書；依民法第153條規定，買賣雙方
      意思表示合致，契約即為成立，不以蓋章為必要。因被告
      非習法之人，誤以為雙方用印，並各執有契約書，買賣契
      約始正式成立。而前述契約書，丙○○並未簽名蓋章，業
      據甲○○、賴玉燕、陳春梅分別證明屬實，該契約書原本
      二份，未徵得被告方面同意，由賴玉燕代書於辦妥過戶登
      記後助理自行撕毀，致買賣雙方無人執有契約書，復經賴
      玉燕、陳春梅證明在卷，丙○○對之亦不爭執。是則，被
      告二人指丙○○勾結賴玉燕毀損契約書，賴玉燕另違背任
      務，未令丙○○在契約書上簽名用印，顯非出於虛構。
（四）桃園市農會就訟爭不動產設定有第一順位最高限額600萬
      餘元之抵押權，而丙○○則以其親戚胡金妹為人頭，設定
      第二順位最高限額抵押權1700萬元，有土地登記謄本可參
      ，並經丙○○及證人胡金妹陳明在卷，另丙○○個人以每
      萬元每日8元利息（即月息240元），借款予被告戊○○，
      復為丙○○、戊○○於本院前審更一審所承認。訟爭不動
      產第二順位抵押權，既高達1700萬元，則桃園市農會第一
      順位抵押權尚有調整之空間；每萬元每日利息8元，折合
      年利率約29%，其雖非重利，畢竟超過年息20%法定利率上
      限，非無可議之處。被告二人指丙○○涉犯背信、重利，
      應係出於懷疑所致。
（五）綜上，被告二人上述部分之申告，有合理懷疑，非出於憑
      空捏造，自與誣告罪之構成要件有間。因被告二人此部分
      之行為，與前述論罪科刑部分，有實質上一罪之關係，本
      院不另為無罪之諭知。
七、
（一）丙○○委任之劉楷、黃欣欣律師，稱被告丁○○於92年間
      ，與訴外人游張柑基於概括之犯意，虛構丙○○於89年間
      勾結桃園地院法官、法警、黑道人士，至游張柑位於訟爭
      不動產所在地之義發五金行，搶奪其二人所有之五金物品
      及貴重物品，未使其點收數量，涉犯侵占及搶奪犯行；同
      年間，被告丁○○虛構丙○○與訴外人莊深喜於所職掌之
      桃園市農會不動產估價表虛列訟爭不動產之增值稅高達58
      7萬1708元，致戊○○無法向桃園市農會貸款1200萬元，
      涉犯偽造文書罪行。經偵查結果，分別經檢察官處分不起
      訴，認被告丁○○有連續誣告罪嫌，請求本院合併審理云
      云。
（二）對於不動產之執行，執行法院應解除債務人之占有，其房
      屋內或土地上之動產，除應與不動產同時強制執行外，應
      取去點交債務人或其代理人、家屬或受僱人，... 債務人
      等人不接受點交時，應將動產暫時保管，此觀強制執行法
      第100條規定至明。因丙○○所執之執行名義，為遷讓房
      屋之確定判決，不包括其內之五金等動產，由於被告方面
      置之不理，桃園地院強制執行時，動用警力，排除被告方
      面之占有，並將有關動產交由丙○○暫時保管，桃園地院
      行為，係依法行事。被告丁○○見執行名義以外物品，由
      丙○○保管，誤以為同遭強制執行，一併歸於丙○○所有
      ，乃狀告丙○○涉嫌侵占、搶奪，其代撰書狀之律師固屬
      可惡，但被告丁○○為一介平民，不諳法律，因誤解法律
      而告訴，尚與誣告者有別。
（三）訟爭不動產之增值稅，於84年10月為253萬餘元，有稅單
      可證，戊○○向第一順位抵押權人桃園市農會僅貸得500
      、600萬元，向丙○○借用之人頭胡金妹設定第二順位最
      高限額1700萬元抵押，貸得1000餘萬元，此為丙○○、丁○○供承在卷，且有抵押權設定資料可稽。則被告指桃園
      市農會不動產估價表虛列土地增值稅為587萬餘元，致無
      法貸得1200萬元，亦非純然出於虛構。此二部分不能證明
      被告丁○○有誣告犯行，因檢察官並未起訴，本院亦不為
      無罪之諭知。
八、被告丁○○經合法傳喚，無正當理由不到庭，爰不待其陳述
    ，逕行判決，併予敘明。
據上論斷，應依刑事訴訟法第369條第1項前段、第364條、第299
條第1項前段、第371條，刑法第2條第1項、修正前第56條、第28
條、第169條第1項、修正前第74條第1款，判決如主文。
本案經檢察官邱美育到庭執行職務。
中    華    民    國    95    年    7     月    26    日
                  刑事第八庭審判長法  官  鄭文肅
                                  法  官  江國華
                                  法  官  楊炳禎
以上正本證明與原本無異。
如不服本判決，應於收受送達後10日內向本院提出上訴書狀，其
未敘述上訴之理由者並得於提起上訴後10日內向本院補提理由書
（均須按他造當事人之人數附繕本）。
                                  書記官  廖素花
中    華    民    國    95    年    7     月    27    日
附錄：本案論罪科刑法條全文
刑法第169條第1項
意圖他人受刑事或懲戒處分，向該管公務員誣告者，處七年以下
有期徒刑。


司法院資訊處製作；財團法人民間司法改革基金會備份。
